臺灣高等法院 裁判書 -- 民事類
【裁判字號】 96,家上,224
【裁判日期】 961030
【裁判案由】 離婚
【裁判全文】
臺灣高等法院民事判決　　　　　　　　 96年度家上字第224號
上　訴　人　甲○○　
被  上訴人　乙○○（原名丙○○）
　　　　　　　　　　
　　　　　　　　　　

上列當事人間請求離婚事件，上訴人對於中華民國96年7月27日
臺灣板橋地方法院95年度婚字第1364號第一審判決提起上訴，本
院於96年10月16日言詞辯論終結，判決如下：
    主  文
上訴駁回。
第二審訴訟費用由上訴人負擔。
    事實及理由
一、被上訴人起訴主張：兩造於民國74年12月7日結婚，婚後育
    有2子丁○○、戊○○，現已成年。上訴人自81年起，因相信
    風水之說，屢次變動臥室內之擺設，如床舖每星期挪動一次
    ，致屋內凌亂不堪，事後均由伊收拾清理。又兩造共同經營
    ○○○○有限公司（下稱○○公司），伊擔任會計、業務，
    上訴人負責開發，然上訴人常不計成本，致公司營運每況愈
    下，負債達新台幣（下同）4000萬元以上，債權人常找伊追
    討債務，兩造時常爭吵，上訴人即以粗鄙不堪之穢語辱罵伊
    ，甚至在員工、客戶、親友面前亦如是，且常向伊之親友、
    客戶指摘伊之不是，造成伊精神上莫大痛苦。伊自91年間即
    與次子戊○○離家在外賃屋，分居迄今，兩造婚姻已生破綻
    ，具難以維持婚姻之重大事由，爰依民法第1052條第2項之
    規定，求為命准兩造離婚之判決。
二、上訴人則以：伊研究風水，因被上訴人身體不好，才改變住
    宅之擺設，更改結果必有灰塵，被上訴人喜愛乾淨而無法忍
    受，但事後伊均有打掃。另兩造對經營工廠之意見不合，伊
    之權利遭被上訴人架空，令伊心生自卑，故言家中有武則天
    。又二名孩子原來學業成績欠佳，全因伊之管教，現在始能
    就讀不錯之學校，並無不當管教，如兩造離婚，孩子將成為
    單親家庭，對孩子成長不好。況被上訴人婚姻生活稍有不順
    ，即藉故離家出走，均經伊之請求，被上訴人始肯回家居住
    ，伊對被上訴人非常容忍，兩造之婚姻無不能維繫之事由等
    語，資為抗辯。
三、原審為上訴人敗訴之判決，即判准兩造離婚。
    上訴人不服，提起上訴，聲明：(一)原判決廢棄。(二)上開廢棄
    部分，被上訴人在第一審之訴駁回。
    被上訴人之答辯聲明：上訴駁回。
四、查兩造於74年12月7日結婚，現婚姻關係存續中，育有二子
    丁○○、戊○○，為兩造所不爭執，復有戶籍謄本可稽（見
    原審卷第7頁、第8頁），可信為真實。
五、本院得心證之理由：
  (一)按有民法第1052條第1項以外之重大事由，難以維持婚姻者
    ，夫妻一方得請求離婚，民法第1052條第2項定有明文。另
    「是否有難以維持婚姻之重大事由，判斷標準為婚姻是否已
    生破綻而無回復之希望，此不可由原告已喪失維持婚姻意欲
    之主觀面加以認定，而應依客觀的標準，即難以維持婚姻之
    事實，是否已達於倘處於同一境況，任何人均將喪失維持婚
    姻希望之程度以決之」，最高法院87年台上字第1304號判決
    意旨參照。
  (二)被上訴人主張上訴人自81年間起，因相信風水，時常變動屋
    內擺設，致凌亂不堪，須由伊收拾清理。又上訴人常不計成
    本，致兩造共同經營之○○公司營運每況愈下，負債達數千
    萬元，債權人常找伊處理債務。兩造時常爭吵，上訴人均以
    粗鄙不堪之語言辱罵，甚至在員工、客戶、親友面前亦如是
    ，令伊無法忍受，自91年間起二人分居迄今，兩造婚姻已難
    維繫等情，業據證人丁○○（即兩造之長子）於原審證述：
    兩造意見不合，公事、私事都不合，兩造自6、7年前常因公
    、私、房事爭吵，已經到謾罵程度，父親希望母親多聽他一
    點，若母親沒有配合，雙方就會爭吵，通常都是父親先罵「
    幹」等類似穢語，幾乎到天天爭吵程度。父親會改或移房間
    ，但事後都不收拾，吃完東西也不收拾，幾乎都由兒子和母
    親收拾。父親會在親戚、客戶面前說兩造之私事，兩造平常
    半夜會爭吵。既然無法改變，我認為兩造在一起也沒意思等
    語（見原審卷第62頁、第63頁）。另證人戊○○（即兩造之
    次子）於原審亦為相同之證述（見原審卷第73頁、第74頁）
    。本院審酌二名證人係兩造之骨肉至親，其所為證述，當無
    偏頗任何一造之必要，況證人丁○○係○○年○月○○日生，在
    原審作證時，已滿二十歲，而證人戊○○係○○年○月○○日生
    ，即將成年，二人均受高等教育，有相當程度之智識判斷能
    力，就兩造平常相處之情形，二名證人所為證述，應屬可信
    。故兩造對公事、私事均意見不合，時常發生爭吵，足可認
    定。
  (三)本院審酌兩造對公事、私事均意見不合，時常發生爭執，據
    其子所述，幾乎到天天爭吵、謾罵之程度，上訴人常以「幹
    」等侮辱性、輕蔑性穢語辱罵被上訴人。且上訴人無視於外
    人在場，亦會於客戶、親友面前，談論兩造間之私事，顯然
    上訴人全然未顧慮到被上訴人是否願意將自己之私事公開談
    論之心理感受，亦顯見兩造婚姻關係中，夫妻間之互敬、互
    愛、互諒之誠摰基礎已喪失。故被上訴人主張其對上訴人之
    信賴基礎完全喪失，主觀上已無維持婚姻之意願，應堪採信
    。
  (四)再則，被上訴人自91年間即帶同次子在外居住，業據證人戊
    ○○證述明確（見原審卷第74頁），則兩造分居已達5年，
    被上訴人堅持離婚以結束有名無實之婚姻，已無夫妻情愫存
    在，上訴人雖表示希望維持婚姻，然卻陳述「（為何不願意
    離婚？）我孩子讀大學，我不希望小孩成為單親家庭」（見
    本院卷第21頁），則上訴人不願意離婚，顯非基於對被上訴
    人之情愛，而係怕小孩成為單親家庭，始不同意離婚。然兩
    造所生之二子，目前均已成年，又均接受高等教育，已能夠
    處理個人之生活，且兩造之長子丁○○亦認為兩造相處之情
    形無法改變，勉強在一起亦無意思等語（見原審卷第63頁）
    ，次子戊○○亦證稱如果父母離婚，其希望與母親同住等語
    （見原審卷第74頁），是次子戊○○亦可接受兩造結束婚姻
    關係之狀態，而表達願與母親同住之意願。故上訴人所擔心
    其子成為單親家庭云云，似無必要。
  (五)綜上所述，縱使勉強維持兩造婚姻之形式，渠二人亦難以回
    復美滿幸福之生活，堪認兩造之婚姻確實已生破綻而無回復
    之希望，足以構成民法第1052條第2項之難以維持婚姻之重
    大事由，且被上訴人對婚姻之破綻，無可歸責之事由，被上
    訴人據此訴請准許兩造離婚，於法有據。
六、從而，被上訴人依民法第1052條第2項之規定，訴請准兩造
    離婚，為有理由，應予准許。原審判准兩造離婚，於法並無
    不合。上訴意旨指摘原判決不當，求予廢棄改判，為無理由
    ，應予駁回。
七、本件因事證已臻明確，兩造其餘攻擊、防禦及提出之證據資
    料，均經本院審酌後，認對判決結果不生影響，爰無庸一一
    論述，附此說明。
八、據上論結，本件上訴為無理由，依民事訴訟法第449條第1項
    、第78條，判決如主文。
中　　華　　民　　國　　96　　年　　10　　月　　30　　日
  　　　　　　　　　民事第十六庭  　
                        審判長法　官  沈方維  
　  　　　　　　　　　　      法　官  王淇梓  
　　  　　　　　　　　　      法　官  呂淑玲  
正本係照原本作成。
如不服本判決，應於收受送達後20日內向本院提出上訴書狀，其
未表明上訴理由者，應於提出上訴後20日內向本院補提理由書狀
（均須按他造當事人之人數附繕本）上訴時應提出委任律師或具
有律師資格之人之委任狀；委任有律師資格者，另應附具律師資
格證書及釋明委任人與受任人有民事訴訟法第466條之1第1項但
書或第2項（詳附註）所定關係之釋明文書影本。
中　　華　　民　　國　　96　　年　　10　　月　　30　　日
　　　　　　　　　　　　　　　書記官  明祖全
附註：
民事訴訟法第466條之1（第1項、第2項）：
對於第二審判決上訴，上訴人應委任律師為訴訟代理人。但上訴
人或其他法定代理人具有律師資格者，不在此限。
上訴人之配偶、三親等內之血親、二親等內之姻親，或上訴人為
法人、中央或地方機關時，其所屬專任人員具有律師資格並經法
院認為適當者，亦得為第三審訴訟代理人。
